【裁判字號】    92,訴,624
【裁判日期】    920930
【裁判案由】    水土保持法
【裁判全文】
臺中高等行政法院判決                              九十二年度訴字第六二四號
                              .
    原      告  甲○○
    訴訟代理人  丁○○
    被      告  苗栗縣政府
    代  表  人  乙○○
    訴訟代理人  丙○○
右當事人間因水土保持法事件，原告不服行政院農業委員會中華民國九十二年五月七
日農訴字第○九二○一一○七五六號訴願決定，提起行政訴訟，本院判決如左︰
    主  文
原告之訴駁回。
訴訟費用由原告負擔。
    事  實
一、事實概要：緣原告未先擬具水土保持計畫送請主管機關核定，擅自在其所有坐落
    苗栗縣西湖鄉○○段六六八之五地號之山坡地開挖整地、砌築駁崁，駁崁長約十
    五公尺，高約三公尺，開挖整地面積約二○○平方公尺。經被告機關於民國九十
    一年十一月十八日派員會同相關單位人員及原告之受託人丁○○赴現場勘查屬實
    ，以其違反水土保持法之規定，乃於九十二年一月十三日以府農保字第○九二○
    ○○四五三二號函附處分書裁處原告新台幣（下同）六萬元罰鍰，並限期於九十
    二年三月三十日前植生。原告不服，提起訴願，亦遭駁回，遂提起本件行政訴訟
    。
二、兩造聲明：
    (一)原告聲明求為判決：訴願決定及原處分均撤銷。
    (二)被告聲明求為判決：駁回原告之訴。
三、兩造之陳述：
    (一)原告主張之理由：
    1.按山坡地保育利用條例第三十條之一規定：「從事第九條第三款至第九款之經
      營或使用行為，違反第十二條第一項規定擅自開發者，除依水土保持法有關規
      定處理外，自第一次處罰之日起兩年內暫停該地之開發申請。」，惟同條例第
      十五條亦規定：「山坡地之開發、利用，致有發生災害或危害公共設施之虞者
      ，主管機關應予限制，並得緊急處理；所需費用，由經營人、使用人或所有人
      負擔。前項所造成之災害或危害，經營人、使用人或所有人應負賠償責任。」
      ，原告築駁崁行為並未致災害或危害公共設施之虞。
    2.經查，原告在其所有坐落苗栗縣西湖鄉○○段六六八之五地號土地內築駁崁係
      在九十一年九月間，由於九十一年夏季梅雨及颱風來臨造成土地泥土鬆動一直
      崩塌，掉落土地旁邊道路上，該道路路段係幾近一百八十度連續轉彎道，且適
      值下坡路段，上開鬆動泥土掉落路面會影響來往車輛行人身命財產安全，並於
      電視上看到氣象報導有九月颱來襲，為恐造成公眾行車危險，來不及申請而先
      築駁崁，以保公眾來往行車平安。而且原告事後未補申請行為所觸犯者乃行政
      疏失，應不構成違反山坡地保育利用條例及水土保持法規定，爰依法提起本件
      訴訟，請賜判如訴之聲明。
    (二)被告答辯之理由：
    1.按「下列地區之治理或經營、使用行為，應經調查規劃，依水土保持技術規範
      實施水土保持之處理與維護：一、集水區之治理。二、農、林、漁、牧地之開
      發利用。三、探礦、採礦、鑿井、採取土石或設置有關附屬設施。四、修建鐵
      路、公路、其他道路或溝渠等。五、於山坡地或森林區內開發建築用地，或設
      置公園、墳墓、遊憩用地、運動場地或軍事訓練場、堆積土石、處理廢棄物或
      其他開挖整地。．．．」、「第八條第一項第五款之開發、經營或使用行為，
      其水土保持義務人應先擬具水土保持計畫，送請主管機關核定．．．」、「有
      下列情形之一者，處新台幣六萬元以上三十萬元以下罰鍰：．．．二、違反第
      十二條至第十四條規定之一，未先擬具水土保持計畫或未依核定計畫實施水土
      保持之處理與維護者，或違反第二十三條規定，未在規定期限內改正或實施仍
      不合水土保持技術規範者。」分別為水土保持法第八條第一項及第十三條第一
      項、第三十三條第一項第二款定有明文。
    2.本件原告未先擬具水土保持計畫送請核可而擅自於山坡地開挖整地砌築駁崁，
      駁崁長約十五公尺，高約三公尺，開挖整地面積約二○○平方公尺，違規事實
      有會勘紀錄及現場照片可稽，違規事實明確無訛。被告據以裁處六萬元罰鍰，
      揆諸前揭規定並無不合。
    3.基上論述，原告之訴顯無理由，敬請駁回其訴，以維法紀。
    理  由
一、按「公、私有土地之經營或使用，依本法應實施水土保持之處理與維護者，該土
    地之經營人、使用人或所有人，為本法所稱之水土保持義務人。」、「下列地區
    之治理或經營、使用行為，應經調查規劃，依水土保持技術規範實施水土保持之
    處理與維護：．．．五、於山坡地或森林區內開發建築用地，或設置公園、墳墓
    、遊憩用地、運動場地或軍事訓練場、堆積土石、處理廢棄物或其他開挖整地。
    ．．．」、「第八條第一項第五款之開發、經營或使用行為，其水土保持義務人
    應先擬具水土保持計畫，送請主管機關核定．．．」、「有下列情形之一者，處
    新台幣六萬元以上三十萬元以下罰鍰：．．．二、違反第十二條至第十四條規定
    之一，未先擬具水土保持計畫或未依核定計畫實施水土保持之處理與維護者，或
    違反第二十三條規定，未在規定期限內改正或實施仍不合水土保持技術規範者。
    」分別為水土保持法第四條、第八條第一項及第十三條第一項、第三十三條第一
    項第二款所明定。
二、本件原告未先擬具水土保持計畫，送請被告機關核定，擅自在其所有坐落苗栗縣
    西湖鄉○○段六六八之五地號之山坡地開挖整地、砌築駁崁，駁崁長約十五公尺
    ，高約三公尺，開挖整地面積約二○○平方公尺。經被告機關於九十一年十一月
    十八日派員會同相關單位人員及原告之受託人丁○○赴現場勘查屬實，以其違反
    水土保持法之規定，被告乃於九十二年一月十三日以府農保字第○九二○○○四
    五三二號函附處分書裁處原告六萬元罰鍰，並限期於九十二年三月三十日前植生
    復舊。原告不服，提起訴願，亦遭駁回，遂提起本件行政訴訟，主張其於九十一
    年九月間在系爭土地上築駁崁，係因九十一年夏季梅雨及颱風來臨造成土地泥土
    鬆動一直崩塌，掉落土地旁邊道路上，該道路路段係幾近一百八十度連續轉彎道
    ，且適值下坡路段，上開鬆動泥土掉落路面會影響來往車輛行人身命財產安全，
    為恐造成公眾行車危險，來不及申請而先築駁崁，以保公眾來往行車平安，原告
    築駁崁行為並未致災害或危害公共設施之虞。而且原告事後未補申請行為所觸犯
    者乃行政疏失，應不構成違反山坡地保育利用條例及水土保持法之規定云云。
三、經查，本件原告未擬具水土保持計畫，送請被告機關核定，即擅自於系爭土地內
    開挖整地、砌築駁崁，面積約二○○平方公尺之事實，業經被告機關於九十一年
    十一月十八日派員會同相關單位人員赴現場勘查屬實，並為原告所不爭，復有苗
    栗縣政府加強山坡地保育利用管理會勘紀錄及現場違規照片等附卷可稽，違規事
    實洵堪認定。至於原告主張其於九十一年九月間在系爭土地上築駁崁，係因九十
    一年夏季梅雨及颱風來臨造成土地泥土鬆動一直崩塌，掉落土地旁邊道路上，該
    道路路段係幾近一百八十度連續轉彎道，且適值下坡路段，上開鬆動泥土掉落路
    面會影響來往車輛行人身命財產安全，為恐造成公眾行車危險，乃築造駁崁以保
    公眾來往行車平安等語。原告基於維護公共安全之美意，固值得嘉許，惟原告為
    系爭土地之所有權人，此有土地登記謄本一件附卷可憑，依前揭水土保持法第四
    條之規定，原告為系爭土地之水土保持義務人，其於起訴狀中及在被告機關會勘
    時已陳明其在系爭土地上開挖整地，未先擬具水土保持計畫，送請被告機關核定
    ，即擅自施設之行為，已違反前揭法條之規定甚明，其母房細妹在本院之證詞，
    尚不得為原告有利之認定。又義務人違反規定，即應接受處罰，本件原告既已自
    陳其未擬具水土保持計畫，送請被告機關核定而有行政疏失，依照司法院釋字第
    二七五號解釋「人民違反法律上之義務而應受行政罰之行為，法律無特別規定時
    ，雖不以出於故意為必要，仍須以過失為其責任條件。但應受行政罰之行為，僅
    須違反禁止規定或作為義務，而不以發生損害或危險為其要件者，推定為有過失
    ，於行為人不能舉證證明自己無過失時，即應受處罰。」之規定，原告既已違反
    規定，且該違章行為並不以發生損害或危險為其要件，被告參酌其違章之情況，
    依法處以最輕之六萬元罰鍰，並限期於裸露處植生，核無違誤，訴願決定遞予維
    持，亦無不合，原告仍執前詞訴請撤銷，為無理由，應予駁回。
四、據上論結，本件原告之訴為無理由，依行政訴訟法第一百九十五條第一項後段、
    第九十八條第三項前段，判決如主文。
中      華      民      國    九十二    年      九      月     三十     日
                 臺 中 高 等 行 政 法 院   第 二 庭
                                審 判 長 法  官  胡  國  棟
                                         法  官  王  德  麟
                                         法  官  林  秋  華
右正本證明與原本無異。
如不服本判決，應於判決送達後二十日內向本院提出上訴書狀，其未表明上訴理由者
，應於提起上訴後二十日內向本院提出上訴理由書（須依對造人數附具繕本）；如於
本判決宣示或公告後送達前提起上訴者，應於判決送達後二十日內補提上訴理由書（
須附繕本）。未表明上訴理由者，逕以裁定駁回。
提起上訴應預繳送達用雙掛號郵票三九○元（三十四元及五元郵票各十份)。
中      華      民      國    九十二    年      九      月     三十     日
                                         法院書記官  王  百  全


司法院資訊處製作；財團法人民間司法改革基金會備份。
